# Visualización y Mapas Dinámicos {#sec-viz}

## Introducción

En la Geomática moderna, la capacidad de comunicar resultados mediante mapas interactivos y salidas gráficas de alta calidad es fundamental. Gracias a iniciativas como **OpenGeos** y el ecosistema de **R-Spatial**, hoy podemos generar productos cartográficos profesionales con muy pocas líneas de código.

## Visualización Interactiva (Web Maps)

Los mapas dinámicos permiten explorar datos espaciales con zoom y desplazamiento, facilitando la validación de información en tiempo real.

::: {.panel-tabset}

### 🐍 Python (Leafmap & Geemap)

En Python, utilizamos `leafmap` para datos vectoriales y `geemap` para el procesamiento masivo en la nube con Google Earth Engine.

Documentación de `leafmap` [aquí!](https://github.com/opengeos/leafmap)


```{python}
#| label: leafmap_python
#| eval: false
import leafmap

# 1. Crear el objeto mapa centrado en el Ecuador con zoom global
# Leafmap permite usar diversos mapas base por defecto
m = leafmap.Map(center=[0, 0], zoom=2)

# 2. Definir la ruta del archivo GeoJSON (Cables submarinos)
# Se utiliza una URL de release para mayor compatibilidad con los drivers GDAL
in_geojson = (
    "https://github.com/opengeos/datasets/releases/download/vector/cables.geojson"
)

# 3. Añadir la capa al mapa con un nombre específico
# Este método lee el archivo remoto y lo renderiza sobre el mapa base
m.add_geojson(in_geojson, layer_name="Líneas de Cable")

# 4. Mostrar el mapa interactivo
m
```

Documentación de `geemap` [aquí!](https://github.com/gee-community/geemap)


```{python}
#| label: geemap_python
#| eval: false
import geemap

# 1. Crear el mapa centrado en un punto (Bogotá) para evitar errores de geometría
m = geemap.Map(center=[4.63, -74.08], zoom=10)

# 2. Cargar colección Sentinel-2 Armonizada (ID corArecto para 2024)
collection = (
    geemap.ee.ImageCollection('COPERNICUS/S2_SR_HARMONIZED')
    .filterDate('2024-01-01', '2024-03-31')
    .median()
)

# 3. Parámetros de visualización simples
vis_params = {'min': 0, 'max': 3000, 'bands': ['B4', 'B3', 'B2']}

# 4. Añadir capa y mostrar
m.addLayer(collection, vis_params, 'Sentinel-2 UNAL')
m
```


### 🏁 R (Mapview)

En R, `mapview` ofrece una solución de una sola línea para visualizar objetos espaciales de forma interactiva.

Documentación sobre `mapview` [aquí!](https://r-spatial.github.io/mapview/)

```{r}
#| label: mapview_r
#| eval: false
library(sf)
library(mapview)

# 1. Crear punto de referencia UNAL Bogotá (EPSG:4326)
unal <- st_sfc(st_point(c(-74.08, 4.63)), crs = 4326)

# 2. Visualización interactiva inmediata
# Genera automáticamente controles de capas y mapas base
mapview(unal, col.regions = "red", layer.name = "Sede Bogotá")
```

:::



## Visualización Estática (Mapas para Publicación)

Para reportes profesionales o artículos científicos, se requiere un control total sobre la estética, escalas y grillas.

::: {.panel-tabset}

### 🐍 Python (Geopandas + Matplotlib)

`Geopandas` es una herramienta que une el análisis de datos tradicional en python (`pandas`) con la cartografía, permitiéndote manipular formas geométricas con la misma facilidad con la que manipulas columnas en una hoja de Excel. Geopandas usa por debajo la librería `matplotlib` para hacer los mapas estáticos y `leaflet` para los dinámicos.

Documentación sobre `geopandas` [aquí!](https://geopandas.org/en/stable/)

```{python}
#| label: geopandas_python
#| eval: false
# Instala la librería geodatasets.
#!pip3 install geodatasets

# Importa geopandas y geodatasets.
import geopandas
from geodatasets import get_path

# Obtiene la ruta del dataset:
# "nybb" (New York Borough Boundaries).
path_to_data = get_path("nybb")

# Lee el archivo y lo convierte 
# en un GeoDataFrame
gdf = geopandas.read_file(path_to_data)

# Muestra la tabla.
gdf

# --- Visualización Estática ---
# Genera un mapa fijo usando Matplotlib, coloreando por el nombre del distrito.
# Se incluye una leyenda para identificar cada color con su respectivo 'Borough'.
gdf.plot("BoroName", legend=True)

# --- Visualización Dinámica ---
# Crea un mapa interactivo basado en Leaflet.
# El mapa base se carga automáticamente.
gdf.explore("BoroName", legend=False)
```

### 🏁 R (Tmap & Ggplot2)

`tmap` permite una gramática puramente cartográfica, mientras que `ggplot2` integra el mapa en flujos de trabajo estadísticos.

Documentación sobre `tmap` [aquí!](https://r-tmap.github.io/tmap/)


Documentación sobre `ggplot2` + `sf` [aquí!](https://ggplot2.tidyverse.org/reference/ggsf.html)


```{r}
#| label: tmap_ggplot2_r
# #| eval: false
library(sf)
library(tmap)
library(ggplot2)

# --- Usando tmap (Ideal para cartografía temática) ---
data("World")
col <- World[World$name == "Colombia", ]

tm_shape(col) +
  tm_polygons("pop_est", palette = "Blues", title = "Población Est.") +
  tm_compass(position = c("right", "top")) +
  tm_scale_bar()

# --- Usando ggplot2 (Gramática de gráficos) ---
ggplot() +
  geom_sf(data = col, fill = "orange", color = "black") +
  theme_minimal() +
  labs(title = "Mapa de Colombia con ggplot2")
```

:::

---

### Notas de Reproducibilidad

* **Persistencia**: Recuerde trabajar siempre dentro de `/home/rstudio/work` para que sus scripts no se borren al reiniciar el contenedor.
* **Red**: La visualización de capas remotas requiere conexión a internet estable dentro del entorno Docker.
* **Motores**: Todo el renderizado depende de las librerías de sistema GDAL, GEOS y PROJ preinstaladas.

::: {.callout-note}
### Ejercicio
Intente cargar un archivo vectorial local desde su carpeta de trabajo y visualícelo usando `mapview` en R o `m.add_gdf()` en Python.
:::


## 🏁 Desafío de Laboratorio: Visualización Geoespacial

Este laboratorio busca consolidar el manejo de las herramientas de Jupyter Lab y VSCode usando lenguaje Quarto. Adicionalmente es una introducción rápica a la creación de mapas estáticos y dinámicos y su exportación a formato HTML. La geomática es la ciencia de gestionar información geográfica mediante mapas digitales y análisis de datos. Si hay una frase que describe a la geomática, es la creación y análisis de mapas digitales. El objetivo es que el estudiante valide el funcionamiento de algunos de los entornos de trabajo instalados.

---

### 🛠️ Instrucciones de Entrega

1.  Creen un nuevo repositorio en su **GitHub personal** llamado `taller1-sig-visualizacion`.
2.  Todas las respuestas escritas deben estar en un archivo `respuestas.qmd`.
3.  Rendericen `respuestas.qmd` a **HTML** y **PDF**.
4.  Suban al repositorio los **4 notebooks** solicitados y los archivos de Quarto.

---

### ⚙️ Parte A — Notebooks de Clase (Reproducibilidad)

Creen cuatro notebooks donde ejecuten **exactamente** el código desarrollado en clase. Esto asegura que su entorno (Docker/Jupyter) está correctamente configurado.

#### 📒 Notebooks Obligatorios:

1.  **`01_python_estatico.ipynb`**: Código de `geopandas` + `geodatasets` para graficar los distritos de Nueva York (`nybb`) usando `.plot()`.
2.  **`02_python_dinamico.ipynb`**: Código de `leafmap` cargando el GeoJSON de cables submarinos y el código de `geemap` con Sentinel-2 Armonizada.
3.  **`03_r_estatico.ipynb`**: Código de `sf` + `tmap` mostrando el mapa de población de Colombia con brújula y escala.
4.  **`04_r_dinamico.ipynb`**: Código de `mapview` mostrando el punto de la Sede Bogotá con la configuración para notebooks.

> Seguramente no podrá visualizar algunos de esos resultados usando Notebooks, como alternativa tiene VSCode y los archivos Quarto (pero esto es opcional)
---

### 🖥️ Parte B — Desafío de Exploración

En su archivo `respuestas.qmd`, elijan **una** de las siguientes librerías de Python (OpenGeos) y creen un nuevo bloque de código que demuestre una funcionalidad **diferente** a la vista en clase, guiándose por su documentación oficial:

* **Leafmap**: Implementar un mapa de pantalla dividida (`split-panel`) o un inspector de atributos.
* **Geemap**: Cargar un dataset diferente (ej. elevación SRTM o uso de suelo ESA WorldCover).
* **Mapwidget**: Crear un mapa utilizando un motor diferente como `Cesium` o `MapLibre`. [Documentación](https://github.com/opengeos/mapwidget)
* **Anymap-ts**: [Documentación.](https://github.com/opengeos/anymap-ts)
* **Anymap-ts**: [Documentación.](https://github.com/opengeos/anymap)

---

### ❓ Preguntas de Análisis para `respuestas.qmd`

#### 1. 🥇 Facilidad e Intuición
Basado en los 4 notebooks de clase: ¿Cuál de las librerías les pareció más intuitiva para un usuario que nunca ha programado?

#### 2. 🎨 Calidad Cartográfica
Para la entrega de un informe técnico en PDF, ¿qué motor consideran que genera mapas estáticos con mejor acabado visual: `tmap`, `matplotlib` (`geopandas.plot`), `ggplot2`?

#### 3. 🌐 Potencial de la Documentación
Al revisar las URL de documentación entregadas, ¿qué funcionalidad avanzada encontraron en el ecosistema de **OpenGeos** que les sería útil para su trabajo final o investigación?

#### 4. 🧠 Elección de Herramientas
Si tuvieran que atender una emergencia ambiental real y necesitan desplegar un visor web en menos de 5 minutos para que personal no técnico visualice una inundación, ¿qué herramienta elegirían y por qué? (Máximo 5 líneas).

---

> 💡 **Nota para el éxito**
> 
> La precisión en la ruta de los datos y el manejo de los kernels es fundamental. Si un mapa dinámico no carga, revise los mensajes de la consola de Quarto para descartar problemas de rutas de JavaScript. Y utilice IA para encontrar soluciones!